【裁判字號】    95,易,505
【裁判日期】    950512
【裁判案由】    妨害名譽
【裁判全文】
臺灣臺中地方法院刑事判決               95年度易字第505號
公  訴  人  臺灣臺中地方法院檢察署檢察官
被      告  丁○○
上列被告因妨害名譽案件，經檢察官提起公訴（95年度偵字第24
68號），本院判決如下：
    主    文
丁○○意圖散布於眾，而指摘足以毀損他人名譽之事，處拘役參
拾日，如易科罰金，以參佰元折算壹日。
    犯罪事實
一、丁○○係華美大樓社區之住戶，並與另二位住戶一起擔任該
    社區之警衛，嗣因該社區之管理委員會欲改由管理公司管理
    該社區，且定於民國94年11月1日凌晨1時辦理警衛交接，該
    社區之管理委員會委員及管理公司經理己○○、臺中市西區
    忠誠里里長壬○○等人，乃於94年10月31日晚上9時許，在
    該社區警衛室旁之中庭（臺中市○○○街○段224巷2-1號）
    討論交接相關事宜，過程中對於現任警衛要求發給年終獎金
    乙事，委員們認為必須經管理委員會開會討論通過才可以支
    付，副主任委員甲○○並聲稱：「若委員會會議通過發給年
    終獎金，我保證一定執行」，詎丁○○在警衛室聽聞甲○○
    之該話語後，竟意圖散布於眾，立即走出警衛室，在眾人面
    前指摘甲○○稱：「你有什麼信用，你欠人家一千多萬元沒
    還，你怎麼保證」等語，足以毀損甲○○之名譽。
二、案經甲○○訴請臺灣臺中地方法院檢察署檢察官偵查起訴。
    理    由
一、訊據被告丁○○，矢口否認有當眾對告訴人甲○○指摘稱：
    「你有什麼信用，你欠人家一千多萬元沒還，你怎麼保證」
    之行為，辯稱：伊當時只是在警衛室內喃喃自語說「社區很
    多人欠人家錢」，且伊也沒有指名道姓云云。
二、經查，上揭犯罪事實業據告訴人甲○○指訴在卷，其並於95
    年5月5日在本院具結證稱：「（問：95年10月31日那天你跟
    被告有無發生言語衝突？當時情形？）當時我們在討論的時
    候，被告是在警衛室，我說如果委員會通過我保證一定會執
    行之後，被告就走出管理室，他就當著眾人的面前對著我說
    你有什麼信用，你欠人家一千多萬沒還，你怎麼保證，我聽
    到後，我告訴他林先生請你舉證我有欠人家什麼錢，不然你
    憑空捏造我一定會告你的」、「（問：你如何確定丁○○這
    句話是針對你說的？）因為他聽我講完說我保證會執行這句
    話就立刻從警衛室走出來面對我說的」、「（問：那天被告
    說完這句話後，你認為這句話是針對你說的，其他人有沒有
    因為被告講這句話而感到不高興？）有，劉建成委員聽到被
    告講這句話，他就走到警衛室對被告說你無憑無據怎麼可以
    說人家欠一千多萬元沒有還」、「（問：劉建成指摘被告的
    意思是否為你打抱不平？）我認為劉建成是在替我打抱不平
    ，他今天也有到庭」（參本院卷第46頁筆錄），又證人即
    臺中市西區忠誠里里長壬○○於95年5月5日在本院具結證稱
    ：「（問：94年10月31日那天甲○○跟被告有無發生言語衝
    突？當時情形？）我們是在開會的時候，討論年終獎金要交
    給誰，甲○○是副主委就說交給他，丁○○有聽到就過來說
    不能交給他，他說你已經欠人一千多萬元，你沒有那個資格
    」、「（問：丁○○講話的時候有無面對甲○○？）那時在
    開會，丁○○在守衛，他聽到年終獎金要放在甲○○那邊，
    就過來講說你沒有那個資格你欠人家一千多萬元」（參本院
    卷第49頁筆錄），證人即管理公司經理己○○於95年5月5
    日在本院具結證稱：「94年10月31日那天討論何事？）我們
    要去交接，溝通警衛交接的事情，因為之前是自聘的警衛，
    要求要年終獎金」、「（問：那天甲○○跟被告有無發生言
    語衝突？當時情形？）我們在討論事情的時候，警衛要求要
    發年終獎金，我記得是戊○○要求的，甲○○就說只要委員
    會通過他就馬上會發給他們，丁○○在警衛室值班，他走出
    來就說你欠人家一千多萬元，你有什麼信用可講」、「（問
    ：丁○○講完這句話，在場的人有何反應？）當時我們是坐
    在石桌旁邊，我的位置是背對管理室，甲○○蠻生氣的對丁○○說你憑什麼講這句話，就有人將丁○○勸回警衛室」、
    「（問：丁○○說這句話是否針對甲○○說的？）因為丁○○是接著甲○○的語話之後講出來的，所以應該是針對甲○○」、「（問：丁○○說完這句話後，在場的人除了甲○○
    外其他人有何特別反應？）我聽到有人叫丁○○不要亂講話
    ，在場的人都感覺是針對甲○○，所以並沒有其他人因為這
    句話感到被丁○○指摘而生氣」（參本院卷第51～52頁筆錄
    ），證人即管理委員會委員劉建成於95年5月5日在本院具
    結證稱：「（問：95年10月31日那天討論何事？）討論守衛
    的事情，那天在說守衛薪水的事情，因為要換外面的人來管
    理，甲○○保證說要發一個月的獎金給原來的守衛，丁○○
    就大聲的跑出來說，你什麼資格，欠人家一千多萬元，之後
    我就要進去守衛室跟他說，但是丁○○將我推出來，我要進
    去跟他說你為何要說這些話，人家答應要給你一個月的獎金
    」、「（問：那天丁○○是針對何人說這句話？）他沒有指
    名道姓，他直接說你有什麼資格，我認為他是針對甲○○」
    、「（問：為何你認為這句話是針對甲○○？）因為在討論
    換守衛的中間，在講到要發一個月的獎金時丁○○才跑出來
    講這句話」、「（問：甲○○聽完這句話後有何反應？）很
    生氣，甲○○就對丁○○說我是欠誰一千多萬元，你說清楚
    」、「（問：當時在場的人，只有甲○○有這個反應，在場
    的其他人都沒有這個反應嗎？）大家都傻眼了，我們有幾人
    就問甲○○你是欠誰一千多萬元」（參本院卷第54～55頁筆
    錄），證人即管理委員會主任委員辛○○於95年1月16日
    在檢察官訊問中具結證稱：「94年8月份有管委會通過把本
    來三位內聘警衛換成外聘保全公司的警衛，約定94年11月1
    日凌晨1時正式進駐，結果保全公司的經理己○○在10月31
    日晚上7點多帶兩個保全員來看環境，後來內聘兩個警衛有
    跟我提說年終獎金要怎麼算，我就告訴他們委員會通過一定
    會發放，可是兩位警衛質疑，我請里長見證，然後副主委甲○○就說只要會議通過，他一定會執行，結果丁○○一聽到
    ，從警衛室跑出來說，你欠人家一千多萬元，你講的話誰要
    相信」（參他卷第10頁筆錄）。綜以上證人所言可知，甲○○、壬○○、己○○、劉建成、辛○○均有聽到被告說：「
    你欠人家一千萬元」這句話，且被告雖未指名道姓，但依被
    告講述該句話與告訴人發言內容之前後連接關係、告訴人對
    被告講述該句話之反應、在場其他人之感覺，可確定該句話
    之主詞「你」，係指告訴人無訛。
三、次查，本院依被告之聲請傳訊證人戊○○、乙○○、癸○○
    、庚○○等四人，95年5月5日在本院審理中，證人戊○○
    具結證稱：「（問：94年10月31日那天甲○○跟被告有無發
    生言語衝突？當時情形？）當時我跟辛○○主委討論我們的
    的薪水怎麼辦，我們要找誰負責，當時甲○○說他要負責，
    我說你要怎麼負責，這又不是你的錢，我跟甲○○說這不是
    你的事情，就在當時的時候，時間已經快到10點，當天晚上
    值夜班的就是被告，他說你們小聲點，大家在睡覺，被告就
    用臺語說社區欠人家錢的人很多，你要負責要怎麼負責，被
    告絕對沒有指名道姓說甲○○你欠人家一千多萬元沒有還」
    、「（問：甲○○聽完這句話後有何反應？）甲○○說你說
    我欠人家多少錢，我要告你」、「（問：當時在場的人，除
    了甲○○有這個反應，在場的其他人都沒有這個反應嗎？）
    是的」（本院卷第33～34頁筆錄），證人乙○○具結證稱
    ：「因為那天是警衛與保全要交接，那天很吵，丁○○擔任
    警衛工作，他沒有針對甲○○講這句話，整個過程，我不太
    記得，丁○○的意思是說社區很多人都欠人家錢，也有欠人
    家近千萬的，那時大家意見很多，那時主要的談判對象並不
    是甲○○，而是主委辛○○談話的過程中，甲○○有插話說
    關於原來警衛的遣散費及薪水的問題，意思是說社區一定會
    負責不會虧待警衛，辛○○也有講了一些話，因為丁○○他
    本來是在社區擔任警衛，自己覺得權利有受損，所以才會講
    出那句話」、「（問：丁○○說完這句話後，在場的人有何
    特別反應？）甲○○好像有指著丁○○說你講這句話是針對
    我嗎，丁○○說不是，因為甲○○有指著丁○○，當作丁○○講這句話的意思是針對他，丁○○的太太當時也有立刻向
    甲○○說如果講這句話你認為是針對你而且傷到你，我跟你
    道歉，甲○○當時也表示大人大量，不計較」、「（問：當
    時在場的人，只有甲○○有這個反應，在場的其他人都沒有
    這個反應嗎？）好像旁邊有人起哄，說你講這句話人家會告
    你喔」（參本院卷第38～39頁筆錄），證人癸○○具結證
    稱：「現任的警衛說要從外面找保全來接任可以，但是要先
    將他們的薪水付清，甲○○說他可以負責，但是我們跟甲○○講說，在法律上你根本不合法，你憑什麼作承諾，丁○○
    說現在很多社區大樓的委員會貪贓枉法的很多」、「（你當
    天有無確實聽到丁○○講什麼話？）那時人很多，很吵，我
    沒有聽到丁○○講什麼話，是後來聽甲○○對丁○○說你說
    我欠人家一千多萬元，你是在懷疑我嗎，我就對甲○○說丁○○他的意思並不是這樣，他是說現在很多社區的委員會財
    務都不清楚，他並不是針對你」、「（問：丁○○說完這句
    話後，除了甲○○外，在場的其他人有何特別反應？）沒有
    」（參本院卷第41頁筆錄），證人庚○○具結證稱：「丁○○沒有對甲○○講什麼話，他是對著眾人講的，因為當天
    有二十幾個人，他講什麼我聽不清楚，那天很吵，好像是錢
    的問題」、「（問：你有無看到或聽到甲○○有何反應？）
    甲○○意思說好像認為丁○○是針對他，但是甲○○講了些
    什麼我也不記得」、「（問：當時在場的人，只有甲○○有
    這個反應，在場的其他人都沒有這個反應嗎？）都沒有」（
    參本院卷第43～44頁筆錄）。綜以上證人所言可知，證人戊○○、乙○○有聽到被告說「社區欠人家錢的人很多」，癸○○及庚○○則表示沒聽清楚被告說什麼。茲本件係告訴人
    說委員會若通過發給年終獎金，他個人保證一定會執行，是
    以被告當時果真是對不特定人說「社區欠人家錢的人很多」
    ，而不是不信任告訴人保證之經濟能力，依證人戊○○之證
    詞，何以被告又對告訴人說「你要負責要怎麼負責」，且在
    場之人眾多，為何僅有告訴人對被告之該句話反應激烈並當
    場對被告表示「你說我欠人家多少錢，我要告你」，在場之
    其他人會起哄並對被告說「你講這句話人家會告你喔」，證
    人劉建成會進去警衛室對被告說「你為何要說這些話，人家
    答應要給你一個月的獎金」，被告的太太會當場對告訴人表
    示「如果講這句話你認為是針對你而且傷到你，我跟你道歉
    」。從而，本院認被告於告訴人說完「若委員會會議通過發
    給年終獎金，我保證一定執行」後，確有立即走出警衛室，
    對甲○○說「你有什麼信用，你欠人家一千多萬元沒還，你
    怎麼保證」等語，告訴人、在場之其他人、被告之太太才會
    有前述之反應及動作，被告前揭所辯，顯係卸責之詞，不足
    採信。本件事證明確，被告犯行應堪認定。
四、被告於講述「你有什麼信用，你欠人家一千多萬元沒還，你
    怎麼保證」等語時，雖未指名道姓，但依當時之情境已足可
    確認係指告訴人，其指摘之對象具體而確定，又告訴人否認
    有積欠他人債務，被告亦無法舉證證明所指之事非虛，其行
    為顯然足以使告訴人之名譽受有損害甚明。故核被告所為，
    係犯刑法第310條第1項之誹謗罪。爰審酌被告犯後猶飾詞卸
    責態度不佳，惟其應係警衛工作不保一時情緒失控而為本犯
    行，當庭有意與告訴人和解但不為告訴人接受，本件情節尚
    屬輕微等一切情狀，量處如主文所示之刑，並諭知易科罰金
    之折算標準。
據上論斷，應依刑事訴訟法第299條第1項前段，刑法第310條第1
項、第41條第1項前段，罰金罰鍰提高標準條例第1條前段、第2
條，判決如主文。
本案經檢察官丙○○到庭執行職務
中    華    民    國    95    年    5     月    12    日
                  臺灣臺中地方法院刑事第十三庭
                        審判長法  官  陳慧珊
                              法  官  黃裕仁
                              法  官  李秋娟
上為正本係照原本作成
如不服本判決，應於判決送達後10日內向本院提出上訴狀，上訴
於臺灣高等法院臺中分院 (須附繕本)。
                              書記官  吳慕先
中    華    民    國    95    年    5     月    12    日
附錄論罪科刑法條
中華民國刑法第310條第1項 (誹謗罪)
意圖散布於眾，而指摘或傳述足以毀損他人名譽之事者，為誹謗
罪，處一年以下有期徒刑、拘役或五百元以下罰金。


司法院資訊處製作；財團法人民間司法改革基金會備份。
